臺灣高等法院高雄分院刑事判決　　 96年度上更(一)字第124號
上　訴　人　臺灣高雄地方法院檢察署檢察官
被　　　告　甲○○
　　　　　　　　　　（現另案在臺灣高雄第二監獄執行中）
指定辯護人　本院公設辯護人　 李佩娟
上列上訴人因被告違反毒品危害防制條例案件，不服臺灣高雄地
方法院95年度訴字第2325號中華民國95年9 月21日第一審判決（
起訴案號：臺灣高雄地方法院檢察署95年度偵字第8625號），提
起上訴，判決後，經最高法院發回更審，本院判決如下：
     主  文
上訴駁回。
     理  由
一、公訴意旨略以：被告甲○○明知海洛因為毒品危害防制條例
    第2 條第2 項第1 款所列管之第一級毒品，不得販賣，竟基
    於販賣海洛因之概括犯意，先於民國（下同）95年3 月16日
    14時許，在高雄市楠梓區青弘回收場內，以每包新台幣（下
    同）500 元之價格，販賣海洛因1 包予楊慧華；復於95年3
    月17日14時30分許，在高雄市楠梓區青弘回收場內，仍以每
    包新台幣500 元之價格，販賣海洛因1 包予楊慧華。嗣為警
    於95年3 月17日16時50分許，前往上址執行埋伏搜索時，當
    場查獲，並扣得甲○○所有之0000000000之行動電話1 具及
    楊慧華所有之海洛因1 包（淨重0.06公克，空包裝重0.18公
    克，起訴書誤載為毛重0.2 公克）。因認被告甲○○涉犯違
    反毒品危害防制條例第4 條第1 項之販賣第一級毒品罪嫌云
    云。
二、按犯罪事實應依證據認定之，無證據不得認定犯罪事實；不
    能證明被告犯罪者，應諭知無罪之判決，刑事訴訟法第154
    條第2 項、第301 條第1 項分別定有明文。復按刑事訴訟上
    證明之資料，無論其為直接或間接證據，均須達於通常一般
    之人均不致有所懷疑，而得確信其為真實之程度，始得據為
    有罪之認定，若關於被告是否犯罪之證明未能達此程度，而
    有合理懷疑之存在，致使無從形成有罪之確信，根據「罪證
    有疑，利於被告」之證據法則，即不得遽為不利被告之認定
    ，亦有最高法院76年度臺上字第4986號判例可資參照。再按
    證人之個人意見或推測之詞，除以實際經驗為基礎者外，不
    得作為證據，刑事訴訟法第160 條定有明文，又按施用毒品
    者，其所稱向某人購買之供述，須有補強證據以擔保其供述
    之真實性，良以施用毒品者其供述之憑信性本不及於一般人
    。況施用毒品者其供出來源，因而破獲者，法律復規定得減
    輕其刑，其有為偵查機關誘導、或為邀輕典而為不實陳述之
    可能，其供述之真實性自有合理之懷疑。是施用毒品者關於
    其向某人購買毒品之供述，必須補強證據佐證，以擔保其供
    述之真實性，俾貫徹刑事訴訟無罪推定及嚴格證明之基本原
    則，而所謂補強證據，係指毒品購買者之供述縱使並無瑕疵
    ，仍須補強證據佐證，以擔保其供述之真實性，該補強證據
    ，必須與施用毒品者關於相關毒品交易之供述，具有相當程
    度之關聯性，且足使一般人對於施用毒品者之供述無合理之
    懷疑存在，而得確信其為真實，始足當之。若毒品購買者之
    供述證據，本身已有重大瑕疵，依嚴格證明之法則，苟已無
    法憑為犯罪事實之認定時，自無再論補強證據之必要，其理
    甚明。
三、公訴意旨認被告甲○○涉犯販賣第一級毒品罪嫌，無非係以
    ：(1)證人楊慧華於警詢及第1 次檢察官偵查中之供述、(2)證
    人苓雅分局偵查員黃豊文及凱旋路派出所巡佐葉志盛於檢察
    官偵查中之證述、(3)證人警員張訓壽、林宗澤之證述、(4)95
    年3 月17日案情蒐證照片，證明楊慧華進入青弘回收場買海
    洛因之事實、(5)扣案楊慧華所有之海洛因1 包扣押物品清單
    及法務部調查局鑑定通知書，為其論據。惟訊據被告甲○○
    堅決否認有何販賣第一級毒品予楊慧華之犯行，辯稱：我是
    在青弘回收場工作，我剛在那裡工作8 、9 天，只負責搬東
    西、秤東西，我不認識楊慧華，她到青弘回收場，是去問老
    闆廢五金的價錢，我沒有跟她接觸，沒有賣過毒品給楊慧華
    ，另我與在回牧場工作之劉榮慶、謝孟谷也沒有交集，並未
    跟他們一起施用毒品，警察也未在我身上查到毒品等語。
四、經查，證人楊慧華於95年3 月17日下午14時40分許，經查獲
    其身上攜有第一級毒品海洛因1 小包（淨重0.06公克，空包
    裝重0.18公克）之事實，業據其於警詢及原審審理中自承在
    卷（見警卷第13頁及原審卷第88頁），且有法務部調查局95
    年5 月16日調科壹字第220023190 號鑑定通知書1 紙在卷可
    稽（見原審卷第21頁）。證人楊慧華於警詢時固指認毒品是
    於95年3 月16日14時許及同年月17日14時30分許，向被告甲
    ○○購買的無訛（見警卷第14頁），於95年3 月18日內勤檢
    察官第1 次訊問時仍指認毒品是向被告甲○○所購買屬實（
    見偵查卷第7 頁），然其於同年4 月19日檢察官偵查中及原
    審審理時則證稱：我去青弘回收場，剛騎車出來就被抓了。
    警察在我身上查到1 包海洛因，我是在後勁的1 家遊藝場向
    1 位「炳仔」買的，在警詢中及第1 次檢察官偵查中（內勤
    ）所述並不實在，…未向被告購買毒品等語（見偵查卷第75
    至76頁、卷第87頁），是證人楊慧華先後所供並不一致，則
    其於警詢及第1 次內勤檢察官訊問時之指述是否真實，已非
    無疑。
五、證人即警員黃豊文於原審固證稱：我確實有親眼看到楊慧華
    向被告買毒品，他們2 人有交易的動作，楊慧華的手和被告
    的手有接觸，從身上摸出東西後又有和楊慧華的手再接觸1
    次，這和一般進入回收場買東西的動作不一樣，但是否為毒
    品我們當時不能確定，後來我們在楊慧華身上查獲毒品我們
    才知道，我認為他們交易的東西是毒品云云（見原審卷第79
    頁）；惟其亦證稱：我是看到他們交易的動作，我沒有辦法
    確定楊慧華交錢給被告等語（見原審卷第79至80頁），則其
    既因距離過遠不能確定有楊慧華確有交錢予被告，其又如何
    能確定被告交付予楊慧華之物，確係嗣後由楊慧華身上查獲
    之第一級毒品海洛因？況員警於95年3 月17日16時50分許起
    ，在高雄市楠梓區青弘回收場，執行搜索所扣得之注射針筒
    、海洛因52包、現金14,300元、望遠鏡等物並非被告所有，
    而係分別為案外人劉榮慶、謝孟谷2 人所有，業據其2 人於
    檢察官偵查中供承在卷（見偵查卷第9 至11頁），且有搜索
    扣押筆錄、扣押物品目錄表各1 分在卷可稽（見警卷第28至
    31頁），是既未於被告身上或其所持用之物品、車輛、所控
    制之處所查獲毒品海洛因，或販賣毒品所得之財物，實難逕
    以證人黃豊文之證述，即推認被告確有販賣第一級毒品海洛
    因之犯行。
六、再查，警卷第22頁所附蒐證照片，其中編號2 照片之說明雖
    註明「楊慧華接洽購買毒品」、編號8 照片雖註明「嫌疑人
    甲○○以望遠鏡向外觀察」，然該編號2 照片僅顯示楊慧華
    進入青弘回收場，並非交易過程；編號8 照片中持望遠鏡向
    外觀察之人係案外人劉榮慶，並非被告等情，均據證人黃豊
    文於原審到庭結證甚明（見原審卷第81至82頁），是以上開
    編號2 、8 之蒐證照片，亦均難據為不利被告之認定。
七、又刑事訴訟實務上對人之指認，乃由被害人或目擊證人指出
    實行犯罪行為之人，性質上屬供述證據。指認之正確性常受
    指認人本身觀察力、記憶力及真誠程度等因素所影響，考諸
    刑事訴訟法第159 條之1 至第159 條之3 規定被告以外之人
    所為審判外之陳述，須有可信之情況，始得作為證據之趣旨
    ，是如何由指認人為適當正確之指認，應視個案之具體情況
    定之。案發後之初次指認，無論係於司法警察（官）調查或
    檢察官偵查中所為，對案件偵查之方向甚或審判心證之形成
    ，常有重大之影響，自當力求慎重無訛，故除被告或犯罪嫌
    疑人係社會（地區）知名人士、與指認人熟識之人、現行犯
    、準現行犯或具顯著特徵、曾與指認人長期且近距接觸或其
    他無誤認之虞者，得單獨供指認外，皆應依訴訟制度健全國
    家之例，以「真人列隊指認」方式為之，不宜由單獨1 人，
    或僅提供單一照片或陳舊相片，以供指認，更不得予以任何
    暗示、誘導，否則其踐行之指認程序即非適法，難認已具備
    傳聞法則例外之可信性要件，最高法院著有95年度訴字第39
    54、第3241號判決可資參照。查本件員警並未在青弘回收場
    或警局事先安排「真人列隊指認」，僅由員警黃豊文持照片
    數幀讓證人楊慧華指認何人販賣毒品乙節，業據證人楊慧華
    、員警黃豊文於原審到庭結證在卷（見原審卷第77頁、第78
    至79頁、第88至89頁），是以楊慧華指認被告之程序已不符
    上揭判決所揭示之意旨。雖證人葉志盛於原審證稱：曾在（
    青弘）回收場讓楊慧華指認被告、謝孟谷、劉榮慶，係何人
    販賣毒品予伊云云（見原審卷第84頁）。然此為楊慧華所否
    認，亦與證人黃豊文上開結證之情節未合，尚難採為不利被
    告之認定。又楊慧華係於案發當日始與被告初次見面之事實
    ，亦據其於原審證述甚明（見原審卷第86至87頁），且卷內
    亦無證據可憑以認定楊慧華與被告事先已相互認識，則證人
    楊慧華既與被告素眛平生，又無證據足以證明楊慧華何以知
    悉被告有販賣海洛因之訊息，是楊慧華於警、偵指認被告為
    其販賣毒品之人應屬誤認，已可確認。
八、被告於遭員警押解至警方拘留所之過程中，曾向謝孟谷說不
    要害他，要講對他有利的話，並照他（即被告）的陳述向檢
    察官講，另外也有說要跟另外1 個女的證人說不要咬他（即
    被告）出來等語，固據證人即押解被告之警員張訓壽、林宗
    澤於偵查中證述甚明（見偵卷第105 頁）。惟上開言詞對話
    ，雖有可能係被告要求他人不要指證其犯行，然亦不能排除
    係被告遭他人誣陷後，因而希望他人還其清白所致，故在無
    其他證據足以佐證被告確有販賣毒品與楊慧華之情形下，尚
    難憑前開語意不明之對話，推認被告係與謝孟谷、楊慧華勾
    串證詞，而欲脫免其販賣毒品之犯行。況被告及案外人劉榮
    慶、謝孟谷3 人均於95年3 月18日遭羈押並禁止接見通信在
    案，有其3 人之押票各1 紙在卷可稽（見聲羈卷第14至19頁
    ），則事後被告如何能與謝孟谷、楊慧華就證詞進行勾串，
    顯有疑問，故自難認楊慧華事後（95年4 月19日檢察官第2
    次訊問後）改為有利被告之證述，係被告先前與之勾串證詞
    所致。
九、綜上所述，本件並無確切積極之證據足證被告有公訴人指訴
    之犯行，原審因而為被告無罪之判決，並無不合，檢察官上
    訴仍執陳詞提起上訴，並未提出新的事證以證明被告確有販
    賣第一級毒品之犯行，其上訴非有理由，應予駁回。
據上論斷，應依刑事訴訟法第368條，判決如主文。
本案經檢察官許月雲到庭執行職務。
中　　華　　民　　國　　96　　年　　6 　　月　　15　　日
                  刑事第四庭    審判長法  官   蕭權閔
                                      法  官   吳進寶
                                      法  官   陳吉雄
以上正本證明與原本無異。
如不服本判決應於收受本判決後10日內向本院提出上訴書狀，其
未敘述上訴理由者，並得於提起上訴後10日內向本院補提理由書
狀（均須按他造當事人之人數附繕本）「切勿逕送上級法院」。
中　　華　　民　　國　　96　　年　　6 　　月　　20　　日
　　　　　　　　　　　　　　　　　　　書記官   梁美姿
                                                    W
